【裁判字號】    94,智,30
【裁判日期】    950801
【裁判案由】    損害賠償（專利權）
【裁判全文】
臺灣臺中地方法院民事判決  94年度智字第30號
原      告  乙○○
訴訟代理人  易定芳  律師
複代理人    甲○○
被      告  昊知機械工業有限公司
法定代理人  丙○○
訴訟代理人  陳佳俊  律師
複代理人    李思樟  律師
當事人間損害賠償（專利權）事件，本院於95年7月18日言詞辯
論終結，判決如下：
    主      文
原告之訴及假執行之聲請均駁回。
訴訟費用由原告負擔。
    事實及理由
壹、兩造之聲明：
  一、原告：(一)被告應給付原告新台幣（下同）1,039,903元，
      暨自起訴狀繕本送達翌日起至清償日止，按年息5%計算之
      利息。(二)原告願供擔保請准宣告假執行。(三)訴訟費用由被
      告負擔。
  二、被告：(一)請求駁回原告之訴。(二)訴訟費用由原告負擔。(三)
      如受不利判決，請准供擔保免為假執行。
貳、原告起訴主張：其為經濟部智慧財產局核准新型第191293號
    專利「多功能組合式鋼柵」之專利權人，專利期間自民國91
    年6月1日起至102年8月8日止。被告未經原告同意，擅自製
    造上開專利產品272組出售予訴外人承太營造有限公司（下
    稱承太公司），施用在其所承攬之林田山146林班野溪整治
    工程，依財團法人中華工商研究院之鑑定意見，被告確實侵
    害原告之系爭專利權，致原告受有損害。按原告銷售系爭專
    利物品之價格為每組新台幣（下同）16,252元，被告製造
    272 組，總價為4,420,544元，所得利益為839,903元，且被
    告明知其行為侵害原告之專利權，顯係與原告惡意競爭，足
    以減損原告業務上之信譽，使原告受有損害200,000元，爰
    依專利法第84條、第108條規定，請求被告賠償聲明所示之
    金額等語。
參、被告則以：訴外人承太公司依政府採購法招標之公共工程設
    計圖說，向被告訂製系爭組合式鋼柵，被告亦依該設計圖說
    製造，並無侵害原告專利之故意或過失。又，原告申請專利
    範圍第1項為「一種多功能組合式鋼柵，係由兩端分別彎曲
    成偏心連接孔之鋼材原件為組合個體」，亦即「偏心之型態
    」為系爭專利之主要特徵，而非連接孔。依財團法人台灣經
    濟發展研究院之鑑定意見，系爭組合式鋼柵係運用於箱型石
    籠，但無顯示運用於加勁擋土牆、建築工地之圍籬或鷹架圍
    籬及道路施工時之臨時護欄，且無法達成前列設施之功用，
    無向外側延伸預留之植生段，自無法利用植生段達到系爭專
    利主張之綠化目的，因此系爭組合式鋼柵之構成要件與系爭
    專利之申請專利範圍應為實質不相同。再者，影響產品價格
    之因素相當多，產業間之競爭、經濟景氣循環、市場上替代
    產品之推陳出新、新技術新產品之改良創新均可能影響系爭
    產品之價格，原告未舉證排除上述因素導致產品獲利下降之
    可能性，原告所檢附之證據亦不足以證明其有聲明所示之損
    害數額，又因被告之侵權行為尚未證實，原告主張其商譽受
    損部分，亦無可採等語，資為抗辯。
肆、經查：
  一、原告主張其為新型第191293號「多功能組合式鋼柵」專利
      之專利權人，專利權期間自91年6月1日起至102年8月8日
      止之事實，為被告所不爭，且有新型專利證書、專利公報
      （公告編號：498947）、新型專利說明書等在卷可參，自
      可信為真實。
  二、原告主張被告昊祐公司製造「生態土石籠」售予訴外人承
      太營造有限公司，經該公司使用在所承攬之「林田山146
      林班野溪整治工程」，為被告所不爭，並有被告公司之出
      廠證明在卷可資佐證，亦可信為真實。原告主張被告所製
      造之「生態土石籠」侵害其新型第191293號「多功能組合
      式鋼柵」」專利，雖提出財團法人中華工商研究院鑑定研
      究報告書為證，惟：
    (一)依財團法人中華工商研究院之鑑定研究報告書所載，其鑑
      定所依據之待鑑定物為原告所提供之河川護岸工程鋼柵照
      片14張（本院卷第26頁），該14張照片是否為被告公司所
      生產之「生態土石籠」，即有疑義；且財團法人中華工商
      研究院鑑分析待鑑定物具有「ｂ兩端分別彎曲成偏心連接
      孔之鋼材元件為組合個體，將若干鋼材元件橫向及縱向排
      列，並於鋼材元件搭接處固定形成網狀式鋼柵」、「ｄ兩
      端形成偏心之鋼材元件於兩兩銜接時鋼材係維持同一中心
      線」之特徵（本院卷第44頁）；惟經兩造會同由兩造所合
      意選定之鑑定機關財團法人臺灣經濟發展研究院至「生態
      土石籠」實際施工之地點「林田山146林班野溪整治工程」
      會勘結果，待鑑定物雖包含一種鋼材元件，而該組合個體
      係由兩端分別彎曲成連接孔，但並不具備偏心之特色；且
      待鑑定物之鋼材元件兩端係呈一直線，當鋼材元件於兩兩
      銜接時，兩組合式鋼柵銜接之鋼材元件並未維持於同一中
      心線上（財團法人臺灣經濟發展研究院鑑定研究報告書第
      19頁、第25頁），財團法人中華工商研究院鑑之意見既非
      基於實地就待鑑定物為研析，且就待鑑定物之特徵分析亦
      非妥適，其鑑定意見尚非可採。
    (二)按依93年10月4日起參考適用之專利侵害鑑定要點之鑑定
      流程圖所示，專利侵害鑑定首先須解釋申請專利範圍，再
      解析申請專利範圍之技術特徵及解析待鑑定對象之技術內
      容以判斷是否符合「文義讀取」（基於全要件原則），若
      待鑑定對象不符合「文義讀取」，應再比對鑑定對象是否
      適用「均等論」，若待鑑定對象不適用「均等論」，則應
      判斷待鑑定對象未落入專利權範圍；若待鑑定對象適用「
      均等論」，且被告主張適用「禁反言」或「先前技術阻卻
      」時，應再判斷待鑑定對象是否適用「禁反言」或「先前
      技術阻卻」……；若待鑑定對象適用「均等論」，且被告
      未主張適用「禁反言」或「先前技術阻卻」時，應判斷待
      鑑定對象落入專利權（均等）範圍。又該要點第三章第一
      節第四、(一)、4點「解釋申請專利範圍應以請求項所載之整
      體內容為依據。例如申請專利範圍中記載多個技術特徵時
      ，不得僅就其中部分技術特徵，認定其專利權範圍。」，
      及第三章第二節第一、(二)點，在解析申請專利範圍之技術
      特徵時，應注意「申請專利範圍所記載內容係一整體之技
      術手段，不論元件、成分或步驟如何拆解或組合，申請專
      利範圍所記載之技術特徵都不能省略」。查：原告之新型
      專利，其申請專利範圍明載：「1.一種多功能組合式鋼柵
      ，係由兩端分別彎曲成偏心連接孔之鋼材元件為組合個體
      ，將若干鋼材元件橫向及縱向排列，並於鋼材元件搭接處
      固定形成網狀式鋼柵」、「2.依申請專利範圍第1項所述之
      多功能組合式鋼柵，其中，網狀式鋼柵可橫向或縱向延伸
      ，並藉由剛性鋼棒或撓性鋼索貫穿連接孔，將數複個鋼柵
      串聯」、「3.依申請專利範圍第1項所述之多功能組合式鋼
      柵，其中，兩端形成偏心之鋼材元件於兩兩銜接時，鋼材
      元件係維持同一中心線」、「4.依申請專利範圍第1項所述
      之多功能組合式鋼柵，其中橫向及縱向排列之鋼材元件搭
      接處可藉由焊接固定或上下交錯編織成網狀鋼柵」、「
      5.依申請專利範圍第1項所述之多功能組合式鋼柵，其中用
      以串聯鋼柵之鋼棒兩端設有螺紋，於串聯鋼柵之連接孔後
      之螺帽鎖固」、「6.依申請專利範圍第1項所述之多功能組
      合式鋼柵，當運用於加勁擋土牆時，先將若干焊固成型之
      鋼柵平鋪於施工面上以橫向及縱向延伸，再以鋼棒貫穿連
      接孔串聯成整個鋪設面，對於邊坡面之施工，則將鋼柵與
      前述已平鋪於施工面之鋼柵視坡面角度調整夾角後以斜向
      支撐桿固定該夾角再回填土方並壓密夯實，依序配合邊坡
      角度變化調整夾角逐層向上施工至整面擋土牆完成為止；
      若邊坡需植生綠化，則可在組裝坡面鋼柵前，將植生草皮
      先固定於坡面鋼柵再回填土」、「7.依申請專利範圍第1項
      所述之多功能組合式鋼柵，當運用於箱型石籠時，係先以
      若干鋼柵橫向及縱向延伸鋪設後，藉由鋼棒成箱型再裝填
      石頭；若護坡面需植生綠化時，可在組裝箱型石籠時，將
      鋼柵向外側延伸預留一植生段，再將另一鋼柵與前述向外
      側延伸之鋼柵視坡面角度調整夾角或固定，植生段與箱型
      石籠以不織存區隔，草皮則固定於坡面鋼柵」、「8.依申
      請專利範圍第1項所述之多功能組合式鋼柵，當運用於建築
      工地之圍籬或鷹架圍籬時，圍籬固定椿上預設有掛鉤或圓
      孔，將鋼柵之連接孔直接掛置於掛鉤上，或將鋼柵之連接
      孔與圍籬固定椿上預設之圓孔藉鋼棒或鋼索聯絡者」、「
      9.依申請專利範圍第1項所述之多功能組合式鋼柵，當運用
      於一般道路施工時之臨時護欄時，將兩鋼柵以三角刑交叉
      方式銜接，頂端以鋼棒貫穿固定，中間以定位鉤將鋼柵固
      定者」；而待鑑定物包含一種鋼材元件，而該組合個體係
      由兩端分別彎曲成連接孔，但並不具備偏心之特色、鋼材
      元件兩端係呈一直線，當鋼材元件於兩兩銜接時，兩組合
      式鋼柵銜接之鋼材元件並未維持於同一中心線上、待鑑定
      物係運用於箱型石籠，並未顯示運用於加勁擋土牆、待鑑
      定物並無向外側延伸預留之植生段、待鑑定物係運用於箱
      型石籠，並未顯示運用於建築工地之圍籬或鷹架圍籬、待
      鑑定物係運用於箱型石籠，並未顯示運用於道路施工時之
      臨時護欄。本件經兩造合意送財團法人臺灣經濟發展研究
      院鑑定結果，認「依專利侵害鑑定要點之規範，就臺灣臺
      中地方法院所囑託，並經本院人員至「花蓮林區管理處林
      田山146林班野溪整治工程」現場勘驗由昊知機械工業有限
      公司所製造販賣之「組合式鋼柵」（按即本件「生態土石
      籠」）其構成要件與中華民國新型第191293號「多功能組
      合式鋼柵」專利權之申請專利範圍構成實質不相同，因而
      未落入本案專利權之申請專利範圍」，亦有鑑定研究報告
      書可資佐證。故應判斷系爭「生態土石籠」並未落入原告
      之專利權範圍，而不構成專利侵害。原告主張其專利之連
      接孔位置是否偏心以維持同一中心線乃屬次要特徵，無視
      於主要特徵的存在；申請專利範圍6之前提為「當運用於
      加勁擋土牆」、申請專利範圍8之前提為「當運用於建築
      工地之圍籬或鷹架圍籬」、申請專利範圍9之前提為「當
      運用於一般道路施工時之臨時護欄」，被告之產品既為運
      用於箱型石籠，彼此即無比對分析之必要，亦無實質是否
      相同之問題；申請專利範圍7之「若護坡面需植生綠化時
      」係選舉性運用而非絕對云云，主張被告所生產之「生態
      土石籠」仍應落入原告專利之範圍，並聲請訊問鑑定張智
      堯，顯然省略申請專利範圍所記載之技術特徵，並非解釋
      原告權利範圍之合理方式，核無調查之必要，附此敘明。
  四、綜上所述，系爭「生態土石籠」既未落入原告之專利權範
      圍，因而不構成專利侵害，則原告依專利法第108條準用第
      84條第1項、第85條等規定，請求被告給付聲明欄所示之金
      額，為無理由，應予駁回。而原告陳明願供擔保聲請宣告
      假執行部分，因本訴經敗訴駁回，其假執行之聲請，已失
      所依附，應併予駁回。
伍、結論：原告之訴為無理由，依民事訴訟法第78條，判決如主
    文。
中    華    民    國    95    年    8    月    1      日
                    民事第四庭  法  官  王  銘
正本係照原本作成。如對本判決上訴，須於判
決送達後20日內向本院提出上訴狀。
中    華    民    國    95    年    7     月    30    日
                                書記官


司法院資訊處製作；財團法人民間司法改革基金會備份。
